【裁判字號】    97,消債更,1289
【裁判日期】    980119
【裁判案由】    更生事件
【裁判全文】
臺灣臺南地方法院民事裁定          97年度消債更字第1289號
聲  請  人
即  債務人  丁○○○
代  理  人  徐豐益律師
上列當事人因消費者債務清理事件聲請更生暨保全處分，本院裁
定如下：
    主  文
聲請駁回。
本院於民國九十八年一月七日所為准許保全處分之裁定應予撤銷
。
聲請費用由聲請人負擔。
    理  由
一、聲請意旨略以：聲請人即債務人丁○○○之現有資產僅新臺
    幣（下同）2,038,333元（以公告現值及課稅現值計算），
    債務總額高達4,027,597元，前曾於民國95年間，依中華民
    國銀行公會會員辦理消費金融案件無擔保債務協商機制，與
    最大債權銀行成立協商，約定每月應償還12,360元，當初簽
    訂協議書後，聲請人係靠著出租頂樓予電信業者每月收取租
    金61,000元及經營小吃攤每月收入約30,000多元之收入，以
    支付每月房屋貸款及必要生活費用共86,484元，每月省吃儉
    用，按月逐期償還前述債務。惟因大環境不景氣，小吃攤收
    入每況愈下，每月僅餘7、8千元之收入，須依靠前述租金維
    持家計，長期均入不敷出，不得已於97年3月間毀諾。聲請
    人之長子乙○○與次子甲○○2人本應依法扶養聲請人及聲
    請人之配偶丙○○，但乙○○自身亦因卡債問題負債累累，
    每月賺取之薪資幾乎均用以繳納卡債，生活自顧不暇，根本
    無法負擔家中經濟，而甲○○自退伍後隻身至臺北工作，與
    家中少有聯繫，自身應納之稅單亦未繳納，對於家中事務均
    不聞不問，遑論扶養父母，致聲請人與配偶丙○○不得不自
    力以小吃店謀生，拖著年邁多病之身體，終日為金錢勞碌奔
    波，且因上述種種因素，不得已而毀諾，是聲請人顯然有不
    可歸責於己致履行顯有重大困難之事由，為此，依消費者債
    務清理條例提出更生之聲請等語。
二、按聲請更生或清算不合程式或不備其他要件者，法院應以裁
    定駁回之，但其情形可以補正者，法院應定期間先命補正，
    消費者債務清理條例第8條定有明文。次按債務人與金融機
    構協商成立者，不得聲請更生或清算，但因不可歸責於己之
    事由，致履行顯有重大困難者，不在此限；本條例施行前，
    債務人依金融主管機關協調成立之中華民國銀行公會會員辦
    理消費金融案件無擔保債務協商機制與金融機構成立之協商
    ，準用前項之規定，消費者債務清理條例第151條第5項、第
    6項亦分別有明文規定。
三、經查：
  (一)聲請人前於消費者債務清理條例施行前，依金融主管機關協
    調成立之中華民國銀行公會會員辦理消費金融案件無擔保債
    務協商機制，與債權銀行於95年8月間成立協商，雙方約定
    由聲請人自95年9月起，分80期，利率0%，每月清償13,216
    元，至全部清償為止，此有債務協商協議書及無擔保債務還
    款計劃表在卷可稽。又聲請人於前述協商成立後，曾依約繳
    納18期，於97年3月間毀諾，有債權人華南商業銀行、台北
    富邦商業銀行、國泰世華商業銀行、荷商荷蘭銀行、遠東國
    際商業銀行等之陳報狀附卷可憑。
  (二)聲請人所述收入及支出狀況難認屬實：
    (1)聲請人前曾於97年8月8日向本院聲請更生，經本院以97年
      度消債更字第913號更生事件受理，該次聲請狀中表示：
      伊名下有門牌號碼臺南市○○區○○路2段12巷277弄37號
      房屋1棟及坐落之臺南市○○區○○段1053之2地號土地1
      筆，資產總價值僅2,038,333元，債務總金額為4,027,597
      元（含無擔保債務1,092,597元及有擔保債務2,935,000元
      ），年近60歲，無任何謀生能力，僅能以開設小吃店養家
      糊口，每日營利所得扣除必要支出後，每日僅能賺取200
      至300元，為能償還房屋貸款，只好將居住之前述房屋頂
      樓出租予電信業者，每月收取41,250元之租金，扣除每月
      房貸42,000元及必要支出24,243元，每月均負債24,993元
      ，根本無力償還債務云云。然經本院以97年度消債更字第
      913號裁定以：聲請人自96年起每月租金所得應有50,000
      元，其子乙○○亦可分擔部分房屋貸款，其協商成立前後
      收入資力狀況並無重大變更…等理由，於97年9月19日裁
      定駁回其聲請。聲請人旋於97年10月23日又提出本件聲請
      ，本次聲請狀中改稱：當初簽訂協議書後，聲請人係靠著
      出租頂樓予電信業者每月收取租金61,000元及經營小吃攤
      每月約30,000多元之收入，以支付每月房屋貸款（即42,
      000元）及必要生活費用共86,484元，省吃儉用，按月逐
      期償還前述債務，惟因大環境不景氣，小吃攤收入每況愈
      下，每月僅餘7、8千元之收入，須依靠前述租金維持家計
      ，長期均入不敷出，不得已於97年3月間毀諾云云。細觀2
      次聲請狀所載內容，於前次聲請狀中，明顯低報租金收入
      ，且未曾提及「成立協商之際，小吃攤每月收入約30,000
      多元，嗣後因大環境不景氣，小吃攤每月僅餘7、8千元之
      收入」，而前後2次聲請就每月必要支出（不含房屋貸款
      42,000元）部分，則由每月24,243元暴增為每月44,484元
      （86,484－42,000＝46,484），其2次自述內容既有如此
      大幅差異，則其陳述之可信性顯然令人高度質疑，是其於
      本次聲請狀中所述各節，即難逕信為真。
    (2)本院調取聲請人之財產所得資料核閱結果，聲請人於96年
      度有租賃所得600,000元，有稅務電子閘門財產所得調件
      明細表在卷可參，而依聲請人與亞太固網寬頻股份有限公
      司、威寶電信股份有限公司、臺灣大哥大股份有限公司各
      自簽立之租賃契約書所載內容可知，聲請人於96年度每月
      租金收入應為61,000元（22,000＋19,500＋19,500＝61,
      000），堪認聲請人所述每月租金收入為61,000元乙節，
      尚屬實在。聲請人雖又陳稱：成立協商之際，小吃攤每月
      收入約30,000多元，嗣後因大環境不景氣，小吃攤每月僅
      餘7、8千元之收入云云，然而，水費於多年來未曾調漲，
      此乃公眾週知之事實，是由聲請人之水費支出狀況，應可
      明瞭其小吃攤近年來來客量有無明顯減少（若來客量銳減
      ，其用水量亦應大幅降低）。細觀聲請人提出之自來水繳
      費證明，其水費均係每2個月繳納1次，於95年1、2月為1,
      965元，3、4月為1,868元，5、6月為1,540元，7、8月為
      1,805元，9、10月為1,444元，11、12月為2,120元，96年
      1、2月為1,639元，3、4月為1,573元，5、6月為1,623元
      ，7、8月為1,223元，9、10月為2,032元，97年1、2月為
      2,244元，3、4月為2, 064元，5、6月為2,703元，是由上
      揭內容可知，其於協商成立後，並無水費明顯降低之情事
      ，且於95年至97年間，其水費即用水量反而係呈逐漸上漲
      之趨勢，堪信其小吃攤來客量並無減少，縱令原物料成本
      等有些許上漲，亦應無淨利降至原先4分之1甚至5分之1之
      可能，況聲請人就其「小吃攤收入自每月30,000多元減為
      每月7、8千元」（相當於原先之4分之1至5分之1）之陳述
      亦未提出任何證據以實其說，自無從認定其所稱收入銳減
      乙節屬實。
    (3)又聲請人係與其夫丙○○共同經營小吃攤，每月收入僅須
      用於聲請人與丙○○2人生活所需，渠等之子乙○○、甲○○均已成年，亦無其他應受扶養之人，業據聲請人自承
      在卷，而聲請人前後2次聲請就每月必要支出（不含房屋
      貸款42,000元）部分，或稱每月須24,243元，或稱每月須
      44,484元云云，前後陳述顯不相符，且均逾越一般人為維
      持基本生活所必要之程度，自屬無從採信，且其既積欠高
      額債務，本即應依誠信原則盡力開源節流以求能履行債務
      ，於履行期間，其本人及其夫丙○○之生活開銷理當予以
      節制，則於計算聲請人及丙○○每月必要生活費用（包含
      食、衣、住、行等）之際，自應以內政部所公告97年度臺
      灣省低收入戶最低生活費用每人每月9,829元之標準認定
      ，始屬合理，是聲請人與丙○○於97年度每月必要生活費
      用至多應以19,658元（9,829×2＝19,658）即屬已足。稽
      上可知，於97年間，僅以聲請人自述之小吃攤每月平均收
      入7,500元（取7,000元與8,000元之平均數）加計每月租
      賃收入61,000元，其每月總所得即達68,500元，扣除每月
      房屋貸款42,000元及每月應繳協商金額13,216元，尚餘13
      ,284元，而前述最低生活費用每人每月9,829元之標準係
      將「住」之基本需求（即房租）計入而得，故若扣除每月
      房屋貸款42,000元後，其每月必要生活費用即應扣除「住
      」之開銷而遠低於19,658元，又聲請人與丙○○既經營小
      吃攤，顯無外食必要，且渠等三餐食材可與其營業所須食
      材併同大量採購，其三餐所須成本顯較一般人為低，是前
      述每月13,284元之餘額應足供聲請人與丙○○2人每月維
      持基本生活所需，遑論依前述水費即用水量狀況觀之，聲
      請人之小吃攤實際收入應較其自述之數額為高（詳如前述
      (2)），是聲請人陳稱入不敷出、無力繳納債務協商金額云
      云，顯非可採。
  (三)再房屋貸款於名義上雖屬債務，於實質上乃屬債務人藉由按
    期繳納貸款而逐期累積個人資產（待房屋貸款清償完畢，即
    無庸再擔憂因債權人行使抵押權拍賣房地致喪失房地所有權
    ），惟債務人於經濟困頓之際，本應選擇適當處分其資產以
    減輕債務負擔，而非堅持負擔高額之房屋貸款及房屋稅、地
    價稅等非必要性支出而仍持續累積其資產，更不應抱持「僅
    盡力清償房屋貸款以保全名下房地免遭拍賣，並將房屋貸款
    列為絕對必要支出，其餘負債則均以無力負擔為由聲請更生
    及保全處分以避免房地遭其他債權人拍賣」之心態。況人民
    安居並不以居住於自有住宅為必要，租屋居住亦屬目前社會
    上眾多經濟困窘無力購屋者之安居方式，且因房租支出尚得
    作為所得稅之扣除額，故租屋居住毋寧是自認經濟負擔沉重
    者減輕自我負擔之方式之一。依聲請人之現況觀之，其係就
    前揭協商條件毀諾不履行，卻堅持不願將房地變賣，致須額
    外負擔每月高達42,000元之房屋貸款及房屋稅、地價稅。倘
    聲請人願將居住之房地變賣，所得價金除能用以償付前述房
    屋貸款，甚或有餘額可供清償前述無擔保債務，亦無庸再負
    擔房屋稅、地價稅等非必要性支出。而聲請人雖因此另須增
    加房租支出（房租支出應計入每月個人基本生活費用中），
    然其若選擇承租坪數較小、租金價格低廉之房屋，即得大幅
    降低每月因居住所須支出之費用。況若本院認同聲請人將房
    屋貸款列為絕對必要支出之作為，不啻係承認聲請人每月為
    滿足其「住」之基本生活需求花費高達42,000元係合理範疇
    ，此顯與常情不符。又依聲請人之資產總價值及債務總金額
    觀之，上開房地經本院民事執行處97年度執字第74736號強
    制執行事件委由不動產估價師事務所鑑價結果，其市價總額
    估計可達5,182,000元，有不動產估價報告書附卷足佐，而
    聲請狀自述之債務總額為4,027,597元（含無擔保及有擔保
    之全部債務），倘聲請人能妥適處分上開房地，顯然足以提
    前清償其全部債務（包含房屋貸款及無擔保之債務協商金額
    ），聲請人捨變賣房地方式不為，任令自己長期持續負擔房
    屋貸款及房屋稅、地價稅，並聲稱自己無力支付前述協商金
    額，自難謂有何不可歸責於己之事由可言。
  (四)稽上各節可知，若聲請人確有儉樸度日，應無入不敷出且無
    力支付每月協商應繳金額可言，且依其資產收入及負債支出
    狀況，亦無不能清償或不能清償之虞，然聲請人竟於97年3
    月間任意毀諾，自難謂聲請人有何不可歸責於己致其履行顯
    有重大困難之事由存在。
四、綜上所述，本件聲請人於消費者債務清理條例施行前，既已
    與金融機構之債權人依金融主管機關協調成立之中華民國銀
    行公會會員辦理消費金融案件無擔保債務協商機制成立協商
    ，且又無因不可歸責於己致履行顯有重大困難之事由，則其
    聲請更生，顯然違背消費者債務清理條例第151條第6項準用
    同條第5項前段之規定，且上開欠缺又屬無從補正，從而，
    本件更生之聲請應予駁回。爰依消費者債務清理條例第8條
    前段之規定，裁定如主文第1項所示。又本件更生之聲請既
    經駁回，原保全處分已無必要，本院自應依消費者債務清理
    條例第19條第3項規定，依職權撤銷前於98年1月7日所為准
    許保全處分之裁定，爰裁定如主文第2項所示。
中    華    民    國    98    年    1     月    19    日
                        民事第一庭  法  官  張婷妮
以上正本係照原本作成。
如不服本裁定，應於裁定送達後10日內，以書狀向本院提出抗告
，並繳納抗告費新臺幣1千元。
中    華    民    國    98    年    1     月    19    日
                                    書記官  楊建新


司法院資訊處製作；財團法人民間司法改革基金會備份。
